【裁判字號】    99,台上,3812
【裁判日期】    990617
【裁判案由】    誣告等罪
【裁判全文】
最高法院刑事判決            九十九年度台上字第三八一二號
上  訴  人  甲○○
代  理  人  丁志達律師
被      告  乙○○
            丙○○
上列上訴人因自訴被告等誣告等罪案件，不服台灣高等法院中華
民國九十七年八月十二日第二審判決（九十七年度上訴字第二五
六二號，自訴案號：台灣士林地方法院九十六年度自字第二四號
），提起上訴，本院判決如下：
    主  文
上訴駁回。
    理  由
一、誣告、妨害自由部分：
按刑事訴訟法第三百七十七條規定，上訴於第三審法院，非以判
決違背法令為理由，不得為之。是提起第三審上訴，應以原判決
違背法令為理由，係屬法定要件。如果上訴理由書狀並未依據卷
內訴訟資料，具體指摘原判決不適用何種法則或如何適用不當，
或所指摘原判決違法情事，顯與法律規定得為第三審上訴理由之
違法情形，不相適合時，均應認其上訴為不合法律上之程式，予
以駁回。又刑事訴訟法第一百六十一條第一項規定：檢察官就被
告犯罪事實，應負舉證責任，並指出證明之方法，此項規定，於
自訴程序同有適用。因此，自訴人對於自訴之犯罪事實，應負實
質之舉證責任。倘自訴人所提出之證據，不足為被告有罪之積極
證明，或其闡明之證明方法，無從說服法院形成被告有罪之心證
，基於無罪推定之原則，自應為被告無罪之諭知。本件原判決綜
合卷內全部訴訟資料，認不能證明被告乙○○、丙○○有原判決
上訴人甲○○自訴意旨所指之誣告、妨害自由之犯行，因而維持
第一審諭知乙○○、丙○○該部分均無罪之判決，駁回上訴人該
部分在第二審之上訴，已詳敘其取捨證據之結果及無從為有罪判
決之心證理由。從形式上觀察，無足以影響判決結果之違法情形
存在。又查：(一)、刑法第一百六十九條第一項誣告罪，以意圖他
人受刑事或懲戒處分而虛構事實，向該管公務員申告為要件。倘
告訴人所訴事實尚非全然無因，或誤認有此事實或以為有此嫌疑
，而為申告，均難以誣告罪相繩。本件原判決以系爭土地上訴人
僅受被告等委託整地，無取得承租、借貸等合法使用權源，竟將
土地規劃為停車場出租收取租金，彼等間就上情迭有爭執，致主
觀上對上訴人自行出租車位有所懷疑而對之提出竊佔告訴，且經
檢察官提起公訴，所為難認完全出於憑空捏造，故意誣攀之故意
。縱上訴人其後經判決無罪確定，仍不能令被告等負誣告罪責；
證人王清泉、陳維傑（均經判處罪刑確定）於所載另案偵審之證
詞均未指證係受丙○○教唆而對上訴人施以妨害自由等情，已就
卷內調查所得之證據資料，逐一剖析論列，參互審酌，無從獲致
被告等有上訴人所指誣告、妨害自由犯罪之心證理由稽詳，所為
論斷，從形式上觀察，無悖於經驗法則及論理法則，尚難漫指為
違法；又自訴案件犯罪事實已否起訴，應以自訴狀所記載之犯罪
事實為判斷，非專以所引法條或罪名為依據。故自訴狀雖載有被
告觸犯之法條或罪名，然其究應否負何種罪責，自應以所訴事實
應適用之法律為準。因之，自訴案件訴之範圍，須就自訴被告之
犯罪事實為客觀之衡量，自訴狀如有記載法條或罪名，法院自不
能僅依所引法條及罪名為審理，而其記載之法條或罪名，如與所
訴之犯罪事實不相適合時，即屬贅餘，法院自不受該記載之拘束
。稽之卷附自訴狀所載被告等之犯罪事實，係丙○○因不滿上訴
人不交出停車場經營權，乃教唆王清泉、陳維傑強押上訴人進入
不詳之自小客車，經上訴人應允交付停車場租車合約書，始獲釋
放；其後又虛構事實誣指上訴人涉嫌竊佔等情。係認乙○○、丙
○○共同觸犯刑法第一百六十九條第一項之誣告罪名；丙○○另
犯同法第三百零二條第一項妨害自由之罪名（見第一審卷第一、
二頁、第二八至三一頁）。而原判決已依該自訴狀所載被告等有
否誣告及妨害自由之犯罪事實逐一為論述，無違背法令之情形，
縱該自訴狀就同一自訴事實另記載尚涉擄人勒贖罪嫌（同上卷第
二頁），但與其所訴事實顯不相符，自應以其所訴事實應適用之
法條或罪名為判斷，不因該書狀贅敘涉擄人勒贖罪名而有所變更
。上訴意旨漫指原判決有該部分未調查之違法，難謂適法。(二)、
審判期日之訴訟程序，專以審判筆錄為證，刑事訴訟法第四十七
條定有明文。依據原審筆錄之記載，上訴人於民國九十七年六月
三十日準備程序期日並未出庭（見原審卷第二三、二四頁），已
難謂受命法官有威逼其為和解或撤回上訴等情事，又縱受命法官
有勸諭被告等與上訴人洽商和解，亦僅基於息紛止訟之考量，無
違法可言。上訴意旨執以指摘原判決違法，非適法之第三審上訴
理由。上訴意旨，對於原判決究竟如何違背法令，非依卷內資料
為具體指摘，徒憑己見，對於原判決已詳為論斷之事項，再為事
實之爭辯，並對原審採證之職權行使，任意指摘，難謂已符合首
揭法定上訴要件，其該部分之上訴不合法律上之程式，應予駁回
。另本院為法律審，應以第二審判決所確認之事實為基礎，據以
判斷原審判決是否違背法令，故於第二審判決後，不得主張新事
實或提出新證據為其第三審之上訴理由。上訴人於上訴本院時始
提出所載民刑事判決等證據資料，以證明被告等有所載誣告、妨
害自由之犯行，本院自無從審酌，附為敘明。再者上訴係不服判
決請求救濟之方法，故上訴之範圍，自以原判決已經判決之事項
為限，未經下級審法院判決之案件或當事人，自不得對之向上級
審法院提起上訴。本件上訴意旨另指摘原判決未就其自訴被告等
偽造文書部分為判決，乃就未經第二審法院判決之偽造文書部分
提起第三審上訴，自非法之所許，應併予駁回。
二、詐欺取財、傷害部分：
按刑事訴訟法第三百七十六條所列各罪之案件，經第二審判決者
，不得上訴於第三審法院，法有明文。上訴人另自訴被告乙○○
、丙○○詐欺取財，丙○○教唆傷害，涉刑法第三百三十九條第
一項、第二百七十七條第一項等罪，核屬刑事訴訟法第三百七十
六條第一款、第四款之罪，既經第二審判決，自不得上訴於第三
審法院，上訴人猶提起上訴，顯為法所不許，應併予駁回。
據上論結，應依刑事訴訟法第三百九十五條前段，判決如主文。
中    華    民    國  九十九  年    六    月   十七   日
                      最高法院刑事第十一庭
                          審判長法官  石  木  欽
                                法官  洪  佳  濱
                                法官  韓  金  秀
                                法官  段  景  榕
                                法官  周  煙  平
本件正本證明與原本無異
                                      書  記  官
中    華    民    國  九十九  年    六    月  二十二  日
                                                      Ｑ

司法院資訊處製作；財團法人民間司法改革基金會備份。
